臺灣新竹地方法院民事裁定　　　　　　100年度消債更字第9號
聲　請　人　翁金龍
上列當事人聲請更生事件，本院裁定如下：
    主  文
債務人翁金龍自中華民國一百年六月十日上午十時起開始更生程
序。
命司法事務官進行本件更生程序。
    理  由
一、按債務人對於金融機構因消費借貸、自用住宅借款、信用卡
    或現金卡契約而負債務，在聲請更生或清算前，應提出債權
    人清冊，以書面向最大債權金融機構請求協商債務清償方案
    ，並表明共同協商之意旨，消費者債務清理條例第151條第1
    項定有明文。再按債務人不能清償債務或有不能清償之虞者
    ，得依本條例所定更生或清算程，清理其債務。法院開始更
    生程序之裁定，應載明其年、月、日、時，並即時發生效力
    。次按法院裁定開始更生或清算程序後，得命司法事務官進
    行更生或清算程序，必要時得選任律師、會計師或其他適當
    之自然人或法人為監督人或管理人，亦為消費者債務清理條
    例第3條、第45條第1項、第16條第1項所明定。
二、聲請意旨略以：聲請人即債務人於民國97年10月與最大債權
    銀行即匯豐銀行前置協商成立，當時條件為「180期、0利率
    、月付6,051元」，然聲請人因年事已高且每週須定期洗腎3
    次，故謀職相當不順利，與銀行達成前置協商後經由鄰長協
    助於98年3月起開始任職於新竹縣政府之環境洗掃計畫臨時
    僱員，每天工作時數僅半天，月收入僅有約9,000元，加上
    政府補助之殘障津貼每月4,000元，每月之收入合計僅有約
    13,000元，而協商時原本計畫以太太之收入協助繳納，但太
    太之清潔工工作並不穩定，時有時無，且兩名未成年子女因
    從國中升上高中，學雜費支出驟增，以致無法以自身之收入
    扶養2名未成年子女及如期繳納協商款項，故於99年9月聲請
    人實已無法繼續履行協商所約定之條件而毀諾，實有不可歸
    責事由。又聲請人無擔保及無優先權之債務總額未逾1,200
    萬，復未經法院裁定開始清算程序或宣告破產，爰依法聲請
    更生等語。
三、本院得心證之理由：
(一)本件聲請人前於97年10月間，業就其積欠各金融機構之無擔
    保債務，依消費者債務清理條例第151條規定向最大債權銀
    行即匯豐銀行申請債務前置協商，並與各債權銀行達成分期
    還款協議，約定自97年11月起分180期0利率，每月以6,051
    元依各債權銀行債權金額比例清償債務，嗣於99年9月毀諾
    未再還款而毀諾等情，業據最大債權銀行函覆本院，並有協
    議書、無擔保債務還款分配表暨表決結果、前置協商客戶面
    談紀錄表、前置協商申請書、財產及收支狀況說明書、收入
    切結書等影本在卷可稽（見卷第101-108頁），堪以採認。
    是依消費者債務清理條例第151條第5項但書之規定，如聲請
    人有不可歸責於己之事由致履行顯有重大困難者，即得聲請
    更生。
(二)聲請人主張其不可歸責於己之事由為：其於97年間與債權銀
    行達成協商時，原本計畫以其配偶之收入協助繳納，惟因配
    偶之收入並不穩定，且其長子適由國中升上私立高中就讀，
    每學期學費由原本2千餘元遽增為4、5萬元，致負擔加重，
    無法繼續如期繳納協商款而毀諾，並提出其子女之學費繳納
    收據影本為證。經查：
  1.聲請人於97年間申請協商時陳報其每月收入明細為「殘障津
    貼4,000元、回收紙箱2,000元、刮刮樂（租牌給他人販售）
    3,000元」，合計為9,000元，依其還款規劃係加計其配偶擔
    任清潔工之收入15,000元後，始能負擔每月6,051元之協商
    款項及其家庭必要生活費用（見卷第103-108頁）。然而，
    依此計算方式，聲請人於協商成立時之每月家庭總收入為
    24,000元（9,000+15,000），扣除每月應繳協商款6,051元
    後，僅餘17,949元（24,000-6,051），須供作聲請人夫妻2
    人及2名未成年子女之全部家庭生活支出，如依行政院內政
    部公告97年臺灣省每人每月最低生活費9,829元（已包含食
    、衣、住、行及育、樂所有支出）計算聲請人夫妻2人之支
    出，再以較低之6,500元計算2名未成年子女之支出，合計仍
    需32,658元（9,829*2+6,500*2），已高出前開17,949元甚
    多，顯見聲請人當時係勉強壓縮家庭生活支出以與債權銀行
    成立上開協商條件。
  2.目前聲請人每月除固定領有殘障津貼4,000元及彩券行租牌
    收入3,000元外，另自98年3月起於新竹縣政府擔任清潔工，
    每月約有9,000元薪資，即其現在每月收入已增為16,000元
    。又依聲請人陳報，其配偶現擔任郵局清潔工月入11,000元
    ，另於屈臣氏擔任清潔工月入4,000元，但該屈臣氏之收入
    並不固定，即其配偶每月工作收入最多為15,000元，參諸聲
    請人配偶98年度總所得156,000元（見卷第81頁），平均每
    月13,000元，可資為計算聲請人配偶收入之依據。則目前聲
    請人夫妻總收入應為29,000元（16,000+13,000）。對照97
    年協商成立時之收入狀況，聲請人夫妻每月總收入已增加
    5,000（29,000-24,000）元。惟查，聲請人之長子翁鳳廷於
    97年成立協商時係就讀國中，每學期學雜費如依聲請人所提
    出其女翁鳳吟目前就讀新竹縣立中正國民中學之繳費收據核
    計，僅約2千元（見卷第51頁），然翁鳳廷現已升上高中，
    且於私立學校就讀，依聲請人所提出之各項學雜費繳款單核
    計，每學期學雜費高達48,305元（見卷第49-52頁），即聲
    請人目前每月平均支出增加約7,718元（(48,305-2,000) /6
    ）。可知聲請人目前之家庭總收入雖較協商成立時每月增加
    5,000元，然其每月支出亦相對增加7,718元，尚非其增加之
    收入所得負擔。是聲請人主張其因長子之學雜費增加致無法
    繼續繳納協商款一事，並非無據。
(三)再者，依聲請人所陳報之每月生活必要支出（見卷第9頁）
    ，包括伙食費15,000元、水電瓦斯費2,500元、聲請人個人
    通信費500元、子女教育費2,000元、占用國有土地補償金
    495元、健保費2,696元、日用品2,000元，其配偶之通信費
    如亦以每月500元計算，則聲請人家庭總支出為25,691元，
    以前述聲請人夫妻總收入29,000元扣除上開生活費用後，僅
    餘3,309元，實已不足支應協商應繳款項6,051元。何況，行
    政院內政部公告100年臺灣省每人每月最低生活費為9,829元
    ，依前述計算方式，聲請人一家四口之最低生活費用至少需
    32,658元（9,829*2+6,500*2），則聲請人所陳報之必要生
    活支出，顯已低於政府公告之最低生活標準，聲請人卻仍無
    法負擔協商款項，足見聲請人目前確實難以履行協商債務。
    又聲請人自97年11月起繳款至99年9月始因不堪負荷而毀諾
    ，亦見聲請人確有履行債務之誠意，僅因其實際還款能力確
    屬有限。另聲請人於本院審理中請求再與最大債權銀行匯豐
    銀行重新進行個別一致性協商，匯豐銀行提出最優惠之180
    期、0利率之協商條件，惟依此條件核算，聲請人每期仍須
    繳納6,667元（見卷第126頁），尚且較聲請人依97年協商每
    期應繳6,051元更高，實難再勉強聲請人接受該個別一致性
    協商條件。
(四)綜上所述，聲請人前於97年間與最大債權銀行成立之協商條
    件，已顯屬壓縮家庭生活支出之勉強作為，嗣因子女升學導
    致學雜費用驟增，超出家庭總收入所得負擔之範圍，又依目
    前最大債權銀行所提出最優惠方案之個別一致性協商條件，
    卻較諸原協商款項更高，足認聲請人主張其履行債務顯有重
    大困難而毀諾，係具有不可歸責之事由，應屬可信。
四、本件復查無聲請人有消費者債務清理條例第6條第3項、第8
    條或第46條各款所定駁回更生聲請之事由存在，則債務人聲
    請更生，應屬有據，並依首揭規定命司法事務官進行本件更
    生程序，爰裁定如主文。
中    華    民    國   100    年    6     月    3     日
                  民事第二庭    法  官  梁智賢
以上正本係照原本作成。
本件不得抗告。
本裁定已於100年6月10日上午10時公告。
中    華    民    國   100    年    6     月    3     日
                                書記官  黃詩傑